臺灣臺中地方法院刑事判決　　　　　　　95年度訴字第3405號
公　訴　人　臺灣臺中地方法院檢察署檢察官
被　　　告　乙○○
選任辯護人　張志隆律師
被　　　告　考用出版股份有限公司
兼　代表人　丁○○
上二人共同
選任辯護人　王傳賢律師
　　　　　　陳麗如律師
上列被告等因違反著作權法案件，經檢察官提起公訴（九十五年
度偵字第四六五號），本院判決如下：
    主    文
乙○○、丁○○、考用出版股份有限公司均無罪。
    理    由
一、公訴意旨係以：被告乙○○（筆名簡單揚）於民國八十五年
    間，曾與甲○○（筆名丁萬里）簽訂合約書，約明二人共同
    為成龍圖書有限公司合編升二技微積分總複習上、中、下一
    書三冊，嗣成龍圖書有限公司於八十九年間停印，並將著作
    權歸還給乙○○及甲○○二人。詎乙○○意圖營利，未經甲○○之同意，於九十一年間，擅自將其與甲○○合著之上開
    三冊微積分局部刪減成上、下二冊後，交由被告考用出版股
    份有限公司出版發行，並由五南圖書經銷，甚為暢銷，因而
    至今已發行至第三版；且於九十三年七月三版一刷時，考用
    出版股份有限公司未經甲○○同意，竟於封面上，改印以簡
    單揚及甲○○編著。因認乙○○、考用出版股份有限公司之
    負責人丁○○均涉犯著作權法第九十一條第一項之意圖銷售
    而擅自以重製之方法侵害他人著作財產權及第九十一條之一
    第一項擅自以移轉所有權之方法散布著作重製物而侵害他人
    著作財產權罪嫌；而考用出版股份有限公司則應依同法第一
    百零一條第一項之規定，科以罰金刑。
二、按犯罪事實應依證據認定之，無證據不得認定犯罪事實，又
    不能證明被告犯罪或其行為不罰者，應諭知無罪之判決，刑
    事訴訟法第一百五十四條第二項、第三百零一條第一項分別
    定有明文。再事實之認定，應憑證據，如未能發現相當之證
    據，或證據不足以證明，自不能以推測或擬制之方法，以為
    裁判基礎（最高法院四十年臺上字第八六號判例意旨參照）
    。又認定犯罪事實，所憑之證據，雖不以直接證據為限，間
    接證據亦包括在內，然無論直接或間接證據，其為訴訟上之
    證明，須於通常一般之人均不致於有所懷疑，而得確信其為
    真實之程度者，始得據之為有罪之認定，倘其證明尚未達到
    此一程度，而有合理性懷疑之存在時，即無從為有罪之認定
    （最高法院六十九年臺上字第一五三一號、七十六年臺上字
    第四九八六號判例意旨參照）。次按檢察官就被告犯罪事實
    ，應負舉證責任，並指出證明之方法。因此，檢察官對於起
    訴之犯罪事實，應負提出證據及說服之實質舉證責任。倘其
    所提出之證據，不足為被告有罪之積極證明，或其闡明之證
    明方法，無從說服法官以形成被告有罪之心證，基於無罪推
    定之原則，自應為被告無罪判決之諭知，最高法院亦著有九
    十二年臺上字第一二八號判例可憑。
三、本案公訴人認被告乙○○等涉有上開違反著作權法犯行之主
    要論據為：(1)告訴人甲○○指訴乙○○未經其同意，擅將渠
    等二人合編之微積分一書局部刪減後，交由被告考用出版股
    份有限公司出版發行等語明確。(2)被告乙○○亦坦認甲○○
    有參與編寫系爭微積分一書，嗣乙○○單獨與考用出版股份
    有限公司簽約出版該書。(3)證人即曾在考用出版社擔任助編
    、主編、副理之李敏華證稱：「合約是我與乙○○接洽，我
    們只幫他校對文字，內容是乙○○他們負責，因為內容比較
    專業，由乙○○提供，我們負責校對。我沒有決定權，是經
    理決定是否簽約。基本上他們補習班的學生都用這一套，有
    一定銷量，我們都會再版」等語。(4)被告丁○○供稱：「簽
    約的對象是乙○○，從未跟甲○○接洽過，出版事宜都是跟
    乙○○接觸。出版作者的名義是乙○○自己決定的」等語，
    足認其有參與該書簽約出版事宜。(5)考用出版社之負責人楊
    榮川係考用出版股份有限公司負責人丁○○之父，二人關係
    密切，又丁○○確有經手前開書籍之出版、印刷等相關事項
    。(6)本案復有成龍圖書有限公司出版之升二技微積分總複習
    上、中、下三冊，考用出版社出版之微積分上、下二冊，乙○○與甲○○簽訂之「共同編寫合約書」，乙○○、甲○○
    與龍騰出版股份有限公司、龍展圖書有限公司、成龍圖書有
    限公司簽訂之「著作編寫合約書」及歸還著作權之「協議書
    」，乙○○與考用出版社簽訂之「著作出版合約書」及考用
    出版社出版書籍之帳冊二紙在卷可證。
四、訊據被告均堅決否認有何違反著作權法犯行，茲整理其等答
    辯重點如下：
（一）被告乙○○辯稱：(1)按著作權法第九十一條之一第一項所
      規定之行為客體即著作重製物，必須係經著作財產權人同
      意重製者。然起訴意旨係認定被告乙○○未經告訴人甲○○之同意散布盜版之書籍，是起訴事實顯與該條之構成要
      件不符。(2)依乙○○與甲○○所簽訂之共同編寫合約書前
      言內容，乙○○在將系爭著作交由甲○○編輯、整理、繕
      寫時，該著作已經完成，乙○○即為該書之實際著作人，
      依法享有著作財產權，自得重製其著作，而無違反著作權
      法可言。又所謂著作完成，非以形式或名目定之，而應視
      實質上是否顯現作者原創性，並在客觀上具有一定之形式
      ，已使人得知其所欲表達構想之程度。甲○○對於系爭著
      作之貢獻，只有相關資料之編輯、整理、繕寫而已，並無
      任何原創性之貢獻可言，其自非系爭著作之共同著作人。
      (3)乙○○與甲○○原為師生關係，本案係乙○○提供其上
      課時所使用之教材，指導甲○○將資料整理、繕打以供出
      版之用，更為提攜後進，才同意於系爭著作出版時加註甲○○之筆名，以助其提升學術地位，並無意使其發生著作
      權利變動效果。且乙○○當時已依共同編寫合約書之約定
      ，給付甲○○酬勞新臺幣（下同）五萬元（原約定為三萬
      元，乙○○顧念甲○○經濟狀況不佳，故多給二萬元）。
      (4)縱認甲○○為共同著作人，乙○○亦無任何侵害著作財
      產權行為可言。蓋著作權法第四十條之一第二項規定：「
      共有著作財產權人，得於著作財產權人中選定代表人行使
      著作財產權。」本案依上開共同編寫合約書第四條之約定
      ：「本書之編寫由乙方完成，每版之增補、修訂、校對由
      甲、乙兩方共同完成；每版之增補、修訂、校對，無任何
      酬勞。其餘之所有事項，概由甲方全權處理，乙方不得異
      議。」此即雙方約定以乙○○為代表人以行使共同著作財
      產權，故乙○○嗣與出版社洽商再版事宜，並於九十一年
      七月、九十二年七月、九十三年七月分別再版出書，乃乙○○行使授權權利範圍內之行為，自無侵害甲○○之著作
      財產權可言。(5)乙○○當初是顧念師生情誼並為提攜後進
      ，始指導甲○○將教材整理出書，並給予優厚之報酬。豈
      料甲○○不知感恩，驟然提起告訴，所為有違師生倫常等
      語。
（二）被告丁○○及考用出版股份有限公司辯稱：(1)被告乙○○
      係於九十年八月十六日與「考用出版社」（負責人為楊榮
      川）簽訂微積分上、下冊著作出版合約書，該書至九十三
      年七月發行最後一版，其間均是由「考用出版社」出版發
      行。而被告「考用出版股份有限公司」（負責人為被告丁○○），則係於九十四年七月一日經主管機關核准設立，
      與「考用出版社」乃不同之法律主體。本案檢察官誤認「
      考用出版社」即為「考用出版股份有限公司」，始將從未
      參與系爭著作出版行為的「考用出版股份有限公司」及其
      代表人丁○○列為被告。系爭著作出版發行期間，考用出
      版股份有限公司根本尚未成立，自無可能侵害他人著作權
      。(2)乙○○與考用出版社訂立系爭著作出版合約後，之後
      該書二版、三版時並未另訂新約，而九十年間丁○○係任
      職於五南圖書出版股份有限公司，並未參與前揭考用出版
      社與乙○○之簽約事宜，亦無從知悉該書之出版有無違反
      著作權之情事。又丁○○於九十三年八月二十七日，雖有
      經手考用出版社支付乙○○書籍版稅事宜，但當時只是負
      責帳務處理，並未過問出版品之著作權狀況，無從知悉乙○○與甲○○間之著作權糾紛等語。
五、經查：
（一）關於系爭微積分著作之起源，並非始於公訴意旨所稱「八
      十五年間，乙○○與甲○○簽訂合約書，約明二人共同為
      成龍圖書有限公司合編升二技微積分總複習上、中、下一
      書三冊」等情，而係早於八十年間，被告乙○○與告訴人
      甲○○因補習班師生關係，而產生系爭著作之編寫歷程。
      甲○○於偵審中，即多次詳述其參與系爭微積分著作編寫
      之經過：甲○○於八十年七月至八十年十一月間（時為大
      學生，八十二年六月自淡江大學土木系畢業）至碩士補習
      班聽乙○○所開授之微積分課程，因甲○○就乙○○於課
      堂所發之微積分試卷，均能考得高分，乙○○遂萌意請甲○○將試題及解題內容加以編寫出版。乙○○乃於八十年
      七月間提供「微積分講義Ａ、Ｂ、Ｃ、Ｄ」四本予甲○○
      ，請甲○○從事編寫及解題，並願意給甲○○三萬元作為
      獎勵。嗣至八十二年七月二十八日，微積分一書即將編寫
      完成，雙方乃簽訂共同編寫合約書，約定相關權義事宜等
      語。此外，復有乙○○與甲○○於八十二年七月二十八日
      所簽定之「共同編寫合約書」在卷可憑。是關於系爭微積
      分書籍之著作權歸屬爭議，即應以此原始合作歷程及共同
      編寫合約書所載內容為判斷依據。至於乙○○、甲○○嗣
      於八十五年七月十四日與龍騰出版股份有限公司、龍展圖
      書有限公司、成龍圖書有限公司簽訂「著作編寫合約書」
      ，及於八十九年五月一日簽訂歸還著作權之「協議書」一
      節，核僅為乙○○、甲○○二人與出版業者間就系爭微積
      分著作之出版發行及歸還著作權等事項所為約定，並非變
      更乙○○、甲○○彼此間就系爭微積分著作之著作權歸屬
      狀態，核先敘明。
（二）按乙○○為教授微積分之補習班老師，復具有國立臺灣大
      學機械工程所博士之高等學歷（見卷附告訴人所提之師資
      簡介網頁資料），其於編排、選擇微積分課程所用之講義
      、試題等教材內容，及於課堂對學生解析講授該等教材之
      過程中，自然會呈現其課程設計、組織架構與思考邏輯特
      色，而足以表現教學者之個性或獨特性。又補教界之老師
      ，對於自己選用之試題，衡情自當具有純熟之解析能力，
      不可能只會出試題考學生，而不會教學生如何解題。且數
      學課程本著重解題過程之推演，補習班教學尤重解題技巧
      之傳授，故「微積分解題」本應為乙○○自身專長所在，
      學生甲○○之「解題能力」，應非乙○○必須倚重之處。
      乙○○與甲○○就系爭微積分著作所簽訂之「共同編寫合
      約書」中即明訂：「乙○○先生（以下簡稱甲方）為將微
      積分一書之相關資料之部份編輯、整理、繕寫等工作委託
      由甲○○先生（以下簡稱乙方）承接辦理，雙方共同完成
      此書，今爰訂本合約以昭信守，其內容如下：第一條：編
      寫書之全名為微積分，共分上、下兩冊，內容含極限、微
      分及其應用、不定積分、定積分及其應用、向量微積分、
      級數、偏微分、重積分及微分方程式等單元。第二條：甲
      方有提供乙方相關資料之責任，並有指示或要求修改乙方
      編寫內容之權利。乙方則有按時完成並交稿予甲方之責任
      。第三條：本書（微積分）之編寫時間依序分成三期，內
      容依期別分成三部份，每一期乙方須完成之內容與甲方應
      付之款額如下…。第四條：本書之編寫由乙方完成，每版
      之增補、修訂、校對由甲、乙兩方共同完成；每版之增補
      、修訂、校對，無任何酬勞。其餘之所有事項，概由甲方
      全權處理，乙方不得有異議。…第七條：乙方如未按時交
      稿或有違反以上條款等情事，則須給付甲方伍萬元，以示
      盡責。…」，可知乙○○係將足以表達其教學創意之講義
      資料交予甲○○編輯、整理、繕寫，且已設定具體之單元
      、架構、內容，並有指示或要求修改內容之權利。是乙○○就就系爭微積分著作資料或素材之選擇或編排，顯係居
      於主導支配之地位，其應為系爭著作之結構、次序、組織
      等原創性之表達者，而為創作著作之人；相較之下，從事
      資料整理工作之甲○○，就系爭著作所投入之精神作用程
      度應屬有限，其地位類似於著作人之助手，即在著作人之
      指揮監督下為著作人工作，對於著作人之創意活動雖有幫
      助，但該助手究非基於其自身之創意而工作，故非著作人
      。
（三）乙○○既為系爭微積分著作之著作人，即因創作而原始取
      得該著作之著作財產權，其與甲○○簽訂之共同編寫合約
      書，亦有前述「…其餘之所有事項，概由甲方全權處理，
      乙方不得有異議。」之約定，從而乙○○行使系爭著作之
      著作財產權，將原有上、中、下三冊之微積分一書刪減改
      作為上、下二冊，並與考用出版社簽約出版發行該書，應
      屬處分其自己所有財產之行為，洵難認有何侵害他人著作
      人格權或著作財產權之違反著作權法犯行。至於乙○○是
      否有違約未給付甲○○依上開共同編寫合約書第六條規定
      所得享有之書籍銷售利潤一節，因屬民事糾葛，應循民事
      訴訟程序解決，尚不能僅因乙○○未履行債務，即為其不
      利之認定。
（四）本案既難遽認被告乙○○有侵害甲○○著作權之主觀犯意
      或客觀行為，則被告丁○○縱有公訴人所指與乙○○簽約
      出版發行系爭微積分著作之事實，亦屬執行業務之合法行
      為，自不構成犯罪。從而，本案亦無依著作權法第一百零
      一條第一項規定對丁○○所代表之考用出版股份有限公司
      科以罰金刑之餘地。另公訴人請求本院傳喚證人李敏華，
      以釐清乙○○與丁○○簽約出版系爭著作之過程一節，核
      對本案被告等犯罪之成立與否無影響，而無調查必要，附
      予說明。
六、綜上所述，本件應係民事糾紛，復查無其他積極證據，足資
    認定被告等有違反著作權法之犯行，故依前開法律規定及判
    例意旨，自應為被告乙○○、丁○○與其代表之考用出版股
    份有限公司均為無罪之諭知。
據上論斷，依刑事訴訟法第三百零一條第一項，判決如主文。
本案經檢察官丙○○到庭執行職務。
中　　華　　民　　國　　96　　年　　4 　　月　　3 　　日
                 刑事第十二庭  審判長 法　官　莊深淵
                                      法　官  廖慧如
                                      法　官  蔡建興
以上正本證明與原本無異。
如不服本判決，應於送達後十日內向本院提出上訴狀（須附繕本
），上訴於臺灣高等法院臺中分院。
                                      書記官  黃英寬
中　　華　　民　　國　　96　　年　　4 　　月　　3 　　日
